臺灣高等法院高雄分院民事判決
111年度上易字第92號
上  訴  人  顏宏展  
訴訟代理人  李兆隆律師
被 上訴 人  陳素珍  
            陳萬春  
訴訟代理人  羅庭章律師
上列當事人間請求塗銷所有權移轉登記等事件，上訴人對於中華
民國110年12月30日臺灣橋頭地方法院110年度訴字第461號第一
審判決提起上訴，本院於111年6月29日言詞辯論終結，判決如下
：
    主  文
上訴駁回。
第二審訴訟費用由上訴人負擔。
    事實及理由
一、被上訴人主張：被上訴人前與訴外人甲○○間，就原登記為甲
    ○○所有坐落高雄市○○區○○段000000地號土地（下稱系爭土地
    ），請求塗銷所有權移轉登記事件，經本院108年度上字第1
    54號及最高法院109年度台上字第2868號民事判決確定（下
    稱另案），系爭土地應回復登記為被上訴人與陳榮本公同共
    有。惟被上訴人於收受最高法院之確定判決後，至地政機關
    辦理回復登記時，始發現系爭土地於民國109年8月5日已被
    甲○○以買賣為原因移轉登記予上訴人。然系爭土地於102年2
    月18日因被上訴人提起確認遺囑無效訴訟而辦理訴訟繫屬事
    實之登記（下稱訴訟繫屬註記），上訴人於該訴訟繫屬後始
    買受系爭土地，顯非善意受讓人。且甲○○業經另案塗銷所有
    權移轉登記事件判決認定自始非系爭土地之所有權人，甲○○
    於109年8月5日將系爭土地移轉登記予上訴人，屬無權處分
    而無效，上訴人自始未取得系爭土地所有權。爰依民法第76
    7條第1項、第828條第2項、第821條規定，求為判決上訴人
    應塗銷系爭土地買賣移轉登記（按：被上訴人於原審依另案
    確定判決請求上訴人將系爭土地回復登記為上訴人、陳榮本
    公同共有部分，被上訴人於本院已捨棄請求）。
二、上訴人則以：上訴人與甲○○並不認識，甲○○因需錢孔急，經
    上訴人父親顏瑞興之友人介紹，而向顏瑞興借貸，並以系爭
    土地為擔保品，簽立本票及借據，向顏瑞興借款新臺幣（下
    同）45萬元並設定抵押權，嗣因甲○○欠顏瑞興借款無力償還
    ，為抵償債務，而於109年5月29日與顏瑞興就系爭土地達成
    買賣合意，買賣價金為140萬元，與市價相符，雙方同意以
    第二次付款45萬元抵銷45萬元借款，顏瑞興並無明知甲○○非
    所有權人而惡意買受之情事。且甲○○亦於109年7月20日持確
    定判決證明向地政機關辦理塗銷訴訟繫屬註記，使顏瑞興認
    為系爭土地已無糾紛或其他風險，而於109年8月5日辦妥所
    有權移轉登記，非惡意買受人等語，資為抗辯。
三、原審為上訴人敗訴之判決，上訴人不服，提起上訴，聲明請
    求將原判決廢棄，駁回被上訴人在第一審之訴。被上訴人則
    請求駁回上訴。
四、兩造不爭執事項：
　㈠系爭土地於102年2月18日因被上訴人提起確認遺囑無效訴訟
    而辦理訴訟繫屬登記，嗣於109年7月20日由甲○○持民事訴訟
    終結證明前往地政機關辦理塗銷註記，並於翌日辦妥塗銷註
    記。
　㈡被上訴人與甲○○間，就原登記為甲○○所有之系爭土地，提起
    請求塗銷所有權移轉登記訴訟，經本院於108年10月2日以10
    8年度上字第154號、最高法院於109年11月19日以109年度台
    上字第2868號民事判決確定（下稱另案），系爭土地應回復
    登記為被上訴人與陳榮本公同共有。
  ㈢系爭土地於109年8月5日由甲○○以買賣為登記原因辦理所有權
    移轉登記予上訴人。
五、本院判斷：
　㈠查系爭土地本為訴外人陳阿仁所有，陳阿仁於99年11月3日所
    立之遺囑（下稱系爭遺囑），係陳勝裕、陳淑君（按：其等
    父親陳榮本與被上訴人均係陳阿仁之子女）趁陳阿仁因病致
    精神耗弱、辨識能力不足而偕同陳阿仁至民間公證人蕭家正
    處所作成。陳阿仁於99年11月17日死亡，陳勝裕於100年1月
    19日執系爭遺囑，將包含系爭土地在內之33筆土地，以遺贈
    為原因移轉登記於自己名下，乃被上訴人於102年間提起確
    認遺囑無效等事件，經法院判決確認系爭遺囑無效，命陳勝
    裕將土地遺贈移轉登記塗銷確定（臺灣高雄少年及家事法院
    〈下稱高雄少家法院〉102年度重家訴字第1號、本院106年度
    重家上更㈠字第2號、最高法院106年度台上字第2270號，見
    本院卷第211至224頁，下稱確認遺囑無效事件）；而系爭土
    地先由陳勝裕以遺贈為原因移轉登記在自己名下，再於100
    年1月28日以買賣為原因移轉登記予甲○○，被上訴人以陳勝
    裕、甲○○為被告，另案提起塗銷所有權移轉登記訴訟，經另
    案確定判決認定甲○○與陳勝裕係親兄弟，均與陳阿仁同住，
    亦知悉陳勝裕所為遺贈移轉登記無效，並非信賴土地登記之
    善意受讓人，被上訴人得本於物上請求權，請求甲○○塗銷系
    爭買賣移轉登記，回復登記於陳勝裕名下，及請求陳勝裕塗
    銷系爭遺贈移轉登記，回復登記為被上訴人及陳榮本公同共
    有（原審審訴卷第13至26頁），並為兩造所不爭執，堪予認
    定。
　㈡按無權利人就權利標的物所為之處分，經有權利人之承認始
    生效力；公同共有物之處分及其他之權利行使，除法律另有
    規定外，應得公同共有人全體之同意，民法第118 條第1項
    、828 條第3 項分別定有明文。查甲○○雖因陳勝裕移轉而登
    記為系爭土地所有權人，然陳勝裕持以辦理系爭土地遺贈移
    轉登記之系爭遺囑，既屬無效，系爭土地仍屬陳阿仁之遺產
    ，為被上訴人與陳榮本於繼承開始時所公同共有，陳勝裕將
    系爭土地移轉予甲○○，自屬無權處分，甲○○並非善意第三人
    ，不受信賴登記之保護，未合法取得系爭土地之所有權，其
    於109年8月5日將系爭土地移轉登記予上訴人，亦屬無權處
    分，而被上訴人為公同共有人，既拒絕承認該無權處分行為
    ，其處分自屬無效。
　㈢按土地法第43條所謂登記有絕對之效力，係為保護因信賴登
    記而取得土地權利之善意第三人而設。民法第759條之1第2 
    項固規定因信賴不動產登記之善意第三人，已依法律行為為
    物權變動之登記者，其變動之效力，不因原登記物權之不實
    而受影響，然其範圍僅止於保護信賴登記之善意第三人，以
    維護交易安全。經查：
　⒈按民事訴訟法第254條第5項規定之訴訟繫屬登記，旨在藉由
    將訴訟繫屬事實予以登記之公示方法，使第三人知悉訟爭情
    事，俾阻却其因信賴登記而善意取得，及避免確定判決效力
    所及之第三人受不測之損害。查被上訴人前向高雄少家法院
    提起確認遺囑無效訴訟時，即於102年2月18日向岡山地政事
    務所就系爭土地為訴訟繫屬註記，至109年7月20日始由甲○○
    提出該確認遺囑無效等事件訴訟終結證明（106年8月24日終
    結，見本院卷第125頁），向地政機關申辦塗銷系爭土地之
    訴訟繫屬註記等情，為兩造所不爭執；且甲○○因向顏瑞興借
    款，先後提供系爭土地於108 年2 月22日（同年月21日申請
    ）、同年5月17日（同年月16日申請）各設定普通抵押權20
    萬元、25萬元予顏瑞興，共計借款45萬元；復因甲○○有意出
    售系爭土地予顏瑞興，其二人乃於108年2月22日（同年月21
    日申請）就系爭土地辦理預告登記；嗣顏瑞興於109年6月6
    日向甲○○購買系爭土地並簽訂不動產買賣契約，雙方同意以
    上開45萬元借款抵銷其中45萬元買賣價金等情，業據上訴人
    陳明（原審卷第122、128頁），並有土地異動索引、108年
    鳳岡登字第000650、000660、002100號設定、預告登記申請
    書等資料、不動產買賣契約書可稽（原審審訴字卷第95至97
    頁、原審卷第93至116、143至147頁），足見顏瑞興為上開
    預告登記、抵押權設定時，已知悉系爭土地有訴訟繫屬註記
    ，其於訴訟繫屬註記仍存在時，向甲○○購買系爭土地，顯然
    知悉系爭土地存有訴訟糾紛而仍買受，要難認其不知系爭土
    地有訟爭情事而屬善意第三人。
　⒉顏瑞興為系爭土地之買受人，其以贈與之意思，將系爭土地
    過戶於上訴人名下，業經上訴人自承無訛（原審卷第128頁
    ），且系爭土地所有權於109年8月5日移轉登記予上訴人（
    原審審訴字卷第89頁），為兩造所不爭執。上訴人雖辯稱
　　顏瑞興與甲○○約定甲○○應於勝訴確定即系爭土地無其他糾紛
    後再交易，因系爭土地僅有102年度之訴訟繫屬註記，且甲○
    ○亦於109年7月20日持確定判決證明向地政機關辦理塗銷註
    記，使顏瑞興認為系爭土地已無糾紛或其他風險，故於109
    年7月25日將尾款給付完畢，於109年8月5日辦妥所有權移轉
    登記云云（原審卷第134頁），並提出收據1紙（下稱系爭收
    據）為證（原審卷第151頁）。惟系爭土地不動產買賣契約
    簽訂時（109年6月6日），甲○○與被上訴人間就系爭土地有
    另案塗銷所有權登記等事件訴訟繫屬於最高法院（按：該事
    件經第一審法院判決被上訴人敗訴，於108年10月2日經本院
    108年度上字第154號判決甲○○敗訴，見原審審訴卷第13至22
    頁），參諸顏瑞興與甲○○所簽訂之不動產買賣契約書第1條
    關於第三次付款，係約定「即尾款新台幣柒拾伍萬元正，於
    過戶完成交付產權後買方即以現金給付賣方參拾伍萬元正，
    剩餘之肆拾萬元，則於賣方訴訟確認勝訴無虞後再行給付」
    （原審卷第143頁），可見尾款75萬元中之35萬元、40萬元
    ，係分二次給付，而上訴人於原審提出之系爭收據，僅記載
    甲○○於109年7月25日收到顏瑞興給付35萬元（原審卷第151
    頁），足認甲○○於109年7月20日向地政機關申辦塗銷訴訟繫
    屬註記（翌日即辦妥塗銷註記）後，由顏瑞興給付部分尾款
    35萬元，甲○○遂於109年8月5日將系爭土地移轉登記予上訴
    人，而剩餘之40萬元尾款既約定於甲○○訴訟確認勝訴無虞後
    再行給付，堪認顏瑞興與甲○○於簽約時除已知悉系爭土地有
    訴訟繫屬註記外，亦知悉系爭土地有另案塗銷所有權移轉登
    記等事件訴訟繫屬於法院審理中，系爭土地之產權歸屬尚有
    爭議，否則豈會約定完成過戶登記後先給付部分尾款，剩餘
    之40萬元則於「賣方訴訟確認勝訴無虞後再行給付」？是顏
    瑞興對於若甲○○敗訴，其名下系爭土地恐遭塗銷所有權登記
    ，不能諉為不知，其仍向甲○○買受系爭土地並約定移轉登記
    予上訴人，自非善意第三人，上訴人即不受善意信賴登記之
    保護。上訴人辯稱該買賣契約第1條第三次付款之約定，真
    意僅係為擔保系爭土地之權利無缺而已，及其上開所辯，均
    不足採。
　⒊上訴人於本院雖舉證人甲○○證稱不動產買賣契約第1條第三次
    付款之約定，係代書所寫，伊不知情，伊有收受顏瑞興交付
    40萬元等語，並提出其於111年5月10日出具證明於109年8月
    6日有收到顏瑞興交付尾款40萬元之收據1紙為證。然上訴人
    訴訟代理人於原審經法官詢問是否真有支付40萬元時，表示
    與當事人確認後再陳報，嗣據其提出110年12月21日民事答
    辯㈡狀陳稱於109年7月25日將尾款給付完畢後，於109年8月5
    日辦妥所有權移轉登記等語（原審卷第134頁），並未陳述
    顏瑞興於土地移轉登記後之109年8月6日有給付甲○○40萬元
    ，倘顏瑞興確有給付甲○○該40萬元，上訴人於原審應無不一
    併陳報之理；況甲○○係在另案本院判決其敗訴後上訴第三審
    審理中，於109年8月5日將系爭土地移轉登記予上訴人，且
    另案嗣經最高法院判決於109年11月19日駁回上訴確定（原
    審審訴卷第23至26頁），然依甲○○所證，其係於系爭土地移
    轉登記予上訴人之翌日即收取剩餘尾款40萬元並出具收據為
    證，核與上開買賣契約第1條第三次付款之約定不符，且不
    合理，顯係配合上訴人臨訟所為，不足據為上訴人有利之認
    定。上訴人抗辯系爭土地於移轉所有權登記前已塗銷訴訟繫
    屬註記，已無任何權利瑕疵，且顏瑞興已依約給付價金，應
    可認係善意買受人云云，要非可取。
　⒋綜上，顏瑞興向甲○○買受系爭土地並移轉登記為上訴人所有
    ，然甲○○無權處分系爭土地，顏瑞興亦非信賴土地登記之善
    意第三人，則上訴人自未合法取得系爭土地之所有權，被上
    訴人本於物上請求權，請求上訴人塗銷系爭土地買賣移轉登
    記，核屬有據。
六、綜前所述，被上訴人依民法第767條第1項、第828條第2項、
    第821條之規定，請求上訴人將系爭土地於109年8月5日以買
    賣為原因所為之所有權移轉登記予以塗銷，自屬正當，應予
    准許。原審為上訴人敗訴之判決，並無不合。上訴意旨指摘
    原判決不當，求予廢棄改判，為無理由，應駁回上訴。本件
    事證已明，兩造其餘攻防及所用證據，均不足以影響本判決
    結果，爰不逐一論列，附此敘明。
七、據上論結，本件上訴為無理由，判決如主文。
中　　華　　民　　國　　111 　年　　7 　　月　　20　　日
                            民事第一庭
                                審判長法  官  甯  馨
                                      法  官  何悅芳
                                      法  官  徐文祥
以上正本證明與原本無異。
本件不得上訴。　　　　　　　　　　　　　　　　　　　
中　　華　　民　　國　　111 　年　　7 　　月　　20　　日
                                      書記官  蔡妮庭